臺灣高等法院民事判決
108年度家上字第306號
上  訴  人  甲○○  
被 上 訴人  乙○○  

上列當事人間請求離婚事件，上訴人對於中華民國108年8月30日
臺灣桃園地方法院108年度婚字第337號判決提起上訴，本院於10
8年12月24日言詞辯論終結，判決如下：
    主  文
上訴駁回。
第二審訴訟費用由上訴人負擔。
    事實及理由
一、被上訴人主張：兩造於民國85年5月22日結婚，婚後感情不
    睦。桃園市○○區○○○路00號4樓房地(下稱自強六路房地)、同
    市○○區○○路00巷00號2樓房地（下稱守法路房地）原為伊所
    有，且登記於伊名下，詎上訴人竟於104年10月6日未經伊同
    意，擅自將自強六路房地移轉登記於其名下；另於104年10
    月13日未經伊同意，擅自將守法路房地移轉到其名下，並於
    105年5月17日將守法路房地轉售予第三人，將伊之不動產全
    部據為己有。又兩造自105年5 月31日起協議分居，迄今已
    逾3年，互不往來，形同陌路，兩造婚姻顯有難以維持之重
    大事由，且可歸責於上訴人，爰依民法第1052條第2 項規定
    ，請求判准伊與上訴人離婚等語。
二、上訴人則辯以：兩造婚後原同住於自強六路房地，伊因見訴
    外人即同鄉孔○○、張○○夫妻生活艱苦，同意其等遷入同住。
    詎於921 大地震當晚，被上訴人竟與張○○通姦，伊顧及夫妻
    與同鄉情誼未予追究，被上訴人卻於90年7 月間某日，因伊
    與張○○打麻將發生爭執，即持刀欲砍伊，伊於數日後乃要求
    孔○○夫妻遷出。嗣孔○○夫妻於101 年12月假離婚，被上訴人
    以日後能互相照應為由，要求伊同意張○○入住，伊一時心軟
    ，勉強同意，孰料張○○搬入後，一再欺侮、刁難伊，並挑撥
    兩造感情，甚至動手毆打被上訴人，伊在大陸的兒子於105 
    年間來臺，不忍伊受欺凌，健康每況愈下，勸伊與被上訴人
    分居，調養身體，伊方與被上訴人簽立協議書，同意被上訴
    人遷出與張○○同住，則兩造婚姻破綻係因被上訴人對婚姻不
    忠所致，應歸責於被上訴人，被上訴人自不得請求離婚等語
    。
三、原審為上訴人敗訴之判決，上訴人不服提起上訴，聲明： ㈠
    原判決廢棄。㈡被上訴人在第一審之訴駁回。被上訴人則答
    辯聲明：上訴駁回。
四、兩造不爭執之事實：
  ㈠兩造於85年5 月22日結婚，有戶籍謄本足憑（見原審卷第22
    、44頁）。
  ㈡自強六路房地、守法路房地原均登記於被上訴人名下。上訴
    人於104年10月6日未經被上訴人同意將自強六路房地移轉登
    記於其名下；另於104年10月13日未經被上訴人同意將守法
    路房地移轉於其名下，並於105年5月17日將守法路房地轉售
    予第三人，有地籍異動索引、土地與建物登記謄本可證（見
    本院卷第81至83、99至101頁）。
  ㈢兩造於105年5月31日達成分居協議起分居迄今，上訴人於兩
    造分居期間與張○○（於107年間死亡）共同居住於桃園市○○
    街00巷00號房地（下稱龍山街房地），每月給張○○1 萬2000
    元生活費、3000元房租，已據被上訴人於原審與本院審理中
    陳述甚明（見原審卷第27頁背面至29頁，本院卷第48頁）。
五、本院判斷：
  ㈠按有民法第1052條第1 項以外之重大事由，難以維持婚姻者
    ，夫妻之一方得請求離婚。但其事由應由夫妻之一方負責者
    ，僅他方得請求離婚，民法第1052條第2 項定有明文。所謂
    「有前項以外之重大事由，難以維持婚姻者」，乃抽象的、
    概括的離婚事由，判斷標準為婚姻是否已生破綻而無回復之
    希望，此非可由當事人已喪失維持婚姻意欲之主觀面加以認
    定，而應依客觀的標準，即難以維持婚姻之事實，是否已達
    於倘處於同一境況，任何人均將喪失維持婚姻希望之程度以
    決之。又婚姻係以夫妻共同生活為目的，夫妻雙方應以誠摯
    互信為基礎，相互扶持，共同建立和諧美滿之家庭，倘雙方
    因理念上之重大差異，雙方互不往來，形同陌路，婚姻關係
    誠摰互信之感情基礎，已經不復存在，依一般人之生活經驗
    處於同一境況，均將喪失維持婚姻之意欲，應認顯然難期修
    復，雙方共同生活的婚姻目的已經不能達成，應認符合民法
    第1052條第2 項所定難以維持婚姻之重大事由。此事由應由
    夫妻一方負責者，僅他方得請求離婚。因此，若夫妻雙方均
    為有責時，則應衡量比較雙方之有責程度，而許責任較輕之
    一方向應負主要責任之他方請求離婚，如雙方之有責程度相
    同，則雙方均得請求離婚，以符公平，且符合民法第1052條
    第2 項規定之立法目的。  
  ㈡被上訴人主張：自強六路、守法路房地原均登記於伊名下，
    上訴人於104年10月6日未經伊同意將自強六路房地移轉登記
    於其名下；另於104年10月13日未經伊同意將守法路房地移
    轉於其名下，並於105年5月17日將守法路房地轉售予第三人
    ，且將轉售所得花用殆盡等情，有地籍異動索引、土地與建
    物登記謄本可證（見本院卷第81至83、99至101頁），且據
    上訴人所不爭執（見本院卷第48頁），自堪信為真實。又上
    訴人陳稱：出售守法路房地得款250萬元，必須扣除50萬元
    稅款，另因漏水遭扣款3萬元，為處理房客戶籍須扣款9萬元
    ，另有約40萬元用在醫療費用，請看護花費約30萬元，其餘
    用以購買調養品等語（見本院卷第49頁)，據此計算，縱認
    守法路房地出售所得必須扣除稅款、漏水扣款、房客戶籍扣
    款、醫療費用、看護費，仍有118萬元【計算式：0000000－0
    00000－00000－00000－000000－000000＝0000000 】 即上訴人
    所稱購買調養品之費用去向不明。觀諸被上訴人所有自強六
    路房地、守法路房地均遭上訴人據為己有，且出售守法路房
    地所得亦去向不明，堪認兩造已無互信、互愛、互諒之婚姻
    基礎。而被上訴人因未及時發現此婚姻重大破綻，仍與上訴
    人共同生活，始發生自強六路、守法路房地遭上訴人擅自移
    轉登記與盜賣之惡果，如任此婚姻關係存續，被上訴人其餘
    之身家財產亦有佚失之虞。且兩造自105年5月31日分居迄今
    已逾3年，堪認兩造之婚姻已生難以回復之重大破綻，且可
    歸責於上訴人。
  ㈢上訴人抗辯：兩造婚姻之破綻係歸因於被上訴人與張○○發生
    婚外情等語，雖為被上訴人所否認，主張：伊生理有缺陷，
    與張○○同住期間，並無男女之情，亦無肌膚之親云云。惟查
    ，被上訴人自承其自兩造分居後與張○○共同居住於龍山街房
    地，每月給付張○○1 萬2000 元生活費（見本院卷第48頁）
    ，則被上訴人既與張○○同住，並給付張○○生活費，其等之往
    來顯已逾一般正常男女交往之程度，縱無肌膚之親，亦嚴重
    違反夫妻間之忠誠義務，並使兩造婚姻生難以回復之重大破
    綻，且可歸責於被上訴人。
  ㈣本院審酌兩造就婚姻所生難以回復之重大破綻雖各有可歸責
    因素，然上訴人係於105年5月31日兩造協議分居前，即將自
    強六路、守法路房地未經被上訴人同意移轉登記於其名下，
    並將守法路房地轉售予他人，且將轉售所得花用殆盡；而被
    上訴人自105年5月31日兩造協議分居後與張○○同居，係發生
    於前開房地遭被上訴人擅自移轉於其名下之後，則被上訴人
    與張○○同居，無法正當化上訴人將前開房地擅自移轉至其名
    下之行為。另上訴人雖抗辯：伊因擔心被上訴人將前開房地
    贈與張○○，始未經被上訴人同意將前開房地移轉至其名下云
    云。惟上訴人自承轉售守法路房地後，將轉售所得中之40萬
    元、30萬元依序用以醫療、看護，顯逾一般必要程度，且尚
    有118萬元去向不明，可見上訴人盜賣守法路房地係為滿足
    自己之私用，而非僅恐懼被上訴人將前開房地贈與張○○，核
    其所辯，顯不足採。綜上，因認兩造就婚姻所生難以回復重
    大破綻之可歸責程度相當，被上訴人自得依民法第1052條第
    2項規定訴請離婚。
六、從而，被上訴人依民法第1052條第2 項規定請求離婚，為有
    理由，應予准許。原審為上訴人敗訴之判決，並無不合。上
    訴論旨指摘原判決不當，求予廢棄改判，為無理由，應駁回
    上訴。
七、本件事證已臻明確，兩造其餘之攻擊或防禦方法及所用之證
    據，經本院斟酌後，認為均不足以影響本判決之結果，爰不
    逐一論列，附此敘明。
八、據上論結，本件上訴為無理由，依家事事件法第51條，民事
    訴訟法第449條第1項、第78條，判決如主文。
中    華    民    國    108   年    12    月    31    日
                  家事法庭    
                      審判長法  官  林玉珮
                            法  官  朱美璘
                            法  官  何君豪
正本係照原本作成。
如不服本判決，應於收受送達後20日內向本院提出上訴書狀，其
未表明上訴理由者，應於提出上訴後20日內向本院補提理由書狀
（均須按他造當事人之人數附繕本）上訴時應提出委任律師或具
有律師資格之人之委任狀；委任有律師資格者，另應附具律師資
格證書及釋明委任人與受任人有民事訴訟法第466 條之1第1項但
書或第2項（詳附註）所定關係之釋明文書影本。如委任律師提
起上訴者，應一併繳納上訴審裁判費。
中    華    民    國    109   年    1     月    3     日
                            書記官  陳奕伃
附註：
民事訴訟法第466條之1（第1項、第2項）：
對於第二審判決上訴，上訴人應委任律師為訴訟代理人。但上訴
人或其法定代理人具有律師資格者，不在此限。
上訴人之配偶、三親等內之血親、二親等內之姻親，或上訴人為
法人、中央或地方機關時，其所屬專任人員具有律師資格並經法
院認為適當者，亦得為第三審訴訟代理人。